【裁判字號】    99,上易,2348
【裁判日期】    991207
【裁判案由】    侵占
【裁判全文】
臺灣高等法院刑事判決                99年度上易字第2348號
  上  訴  人  臺灣板橋地方法院檢察署檢察官
  被      告  陳湲娟
上列上訴人因侵占案件，不服臺灣板橋地方法院99年度易字第16
04號，中華民國99年8月30日第一審判決（起訴案號：99年度偵
字第12780號），提起上訴，本院判決如下：
    主  文
上訴駁回。
    理  由
一、公訴意旨略以：被告陳湲娟前任職於鴻銳保全股份有限公司
    （下稱鴻銳保全公司），並派駐在位於臺北縣土城市○○路
    ○段54巷21號之「泰隆福利國公寓大廈」社區，擔任行政助
    理乙職，負責為鴻銳保全公司向社區住戶收取管理費及代收
    社區雜項收入等工作，為從事業務之人。詎竟意圖為自己不
    法所有，基於業務侵占之接續犯意，於民國（下同）97年10
    月7日至97年12月31日之任職期間，將收取之社區住戶管理
    費及代收的社區雜項收入，共計新臺幣（下同）148,647元
    ，未依規定存入社區管理委員會開立之帳戶，私自挪作他用
    ，而予以侵占入己。嗣於97年12月31日，因鴻銳保全股份有
    限公司與「泰隆福利國公寓大廈」社區終止合約而稽查帳目
    ，始查悉上情。因認被告陳湲娟涉犯刑法第336條第2項之業
    務侵占罪嫌云云。
二、按犯罪事實應依證據認定之，無證據不得認定犯罪事實；不
    能證明被告犯罪者，應諭知無罪之判決，刑事訴訟法第154
    條第2項、第301條第1項分別定有明文。而認定不利於被告
    之事實，須依積極證據，苟積極證據不足為不利於被告事實
    之認定時，即應為有利於被告之認定，更不必有何有利之證
    據。又檢察官對於起訴之犯罪事實，應負提出證據及說服之
    實質舉證責任。倘其所提出之證據，不足為被告有罪之積極
    證明，或其指出證明之方法，無從說服法院以形成被告有罪
    之心證，基於無罪推定之原則，自應為被告無罪判決之諭知
    （參照最高法院30年上字第816號、92年臺上字第128號判例
    要旨）。
三、查公訴意旨據以認被告陳湲娟涉犯刑法業務侵占罪嫌，無非
    係依被告於偵查中之供述、證人林哲宇、林麗智之證述、林
    哲宇實際挪用社區管理費之金額表、被告書寫之社區紀錄及
    泰隆福利國大廈管理委員會收費收據等資料為其主要論據。
    訊據被告陳湲娟固供承有於上開期間任職於鴻銳保全公司，
    並經派駐至「泰隆福利國公寓大廈」社區擔任行政助理，負
    責向社區住戶收取管理費及代收社區雜項收入等工作，而該
    社區應收款項確有短少303,147元之事實，惟堅詞否認有何
    業務侵占之犯行，辯稱：短少之款項是當時擔任社區總幹事
    之林哲宇侵占的，林哲宇也可以向住戶收管理費，有些他收
    的錢但沒有交給伊，不能因為沒有證據證明林哲宇有拿錢就
    認為是伊侵占該等款項云云，經查：
(一)公訴人依告訴人鴻銳保全公司負責人鄧雲結之指述，而認被
    告於上開期間，就其負責收取之「泰隆福利國公寓大廈」社
    區管理費及代收社區雜項收入有短少303,147元之事實，然
    遍查全卷，對照該金額的彙算資料（見板檢98他608偵查卷
    第14、15頁），僅見相關數據之加減，欠缺完整的單據可供
    核對，其間有無誤記、誤算，並非全然無疑，以此作為認定
    被告侵占金額之基礎，已有疑義。
(二)又同期間擔任社區總幹事之林哲宇，於另案被訴業務侵占罪
    ，固自承侵占金額154,500元之事實，並經判處有期徒刑七
    月確定，有臺灣板橋地方法院98年度易字第1452號及本院98
    年度上易字第2534號刑事判決書影本在卷可案，惟林哲宇同
    亦負責向社區住戶收取管理費等工作，其既供承有侵占管理
    費之事實，雖自承僅侵占其中之154,500元，然此非無為圖
    減輕其刑責而隱匿其實際侵占之金額之可能，則其所述是否
    正確，非無斟酌之餘地。而查證人林哲宇於另案偵查中供稱
    ：（提示「林哲宇實際挪用金額」這張是誰整理出來的？）
    是我整理出來的。（問：你怎知確切的金額跟日期？）我是
    把每次我留守的週六或週日，所收到的住戶管理費挑出來，
    計算整數，因為零頭我都沒有拿，只有拿鈔票，加總的總額
    就是我拿走的錢云云（見板檢98年度他字第608號卷第157頁
    ）；嗣於原審法院審理時則證稱：（問：你何以能記得那麼
    清楚，挪用的金額總共有十五筆，詳細的日期跟金額你都記
    得住？）因為當初我有作帳云云（見原審卷第68頁背面），
    以此證人林哲宇先後所述是否有記帳乙情，已有齟齬，而證
    人林哲宇於原審法院同日審理時復稱：已將帳冊丟掉云云（
    見原審卷第68頁背面），則證人林哲宇上揭所自承侵占之金
    額是否正確，即非無疑，另經比對林哲宇自行製作之「實際
    挪用金額表」（見板檢98年度偵字第3147號卷第19頁）及「
    收費單據整理表」（見板檢98年度他字第608號卷第166、16
    7頁），林哲宇承認侵占之金額154,500元，與其所列侵占之
    費用單據金額加總，頗有差距，若林哲宇確有就侵占之金額
    記帳，當不致生該結果，益徵其記帳之說不實。兼衡林哲宇
    所涉刑事案件即便判決確定，侵占金額之多寡仍涉民事賠償
    問題，林哲宇所言侵占之金額，自非無避重就輕之可能。
(三)細核起訴書附表所載80筆檢察官認定係被告陳湲娟侵占之金
    額：編號80之金額2,300元，林哲宇坦承為其侵占（見原
    審卷第66頁背面），編號13、15、16、19、20、38、39、40
    、41等款項，林哲宇表示因其積欠社區主委楊義修錢，曾與
    楊義修夫婦約定代繳管理費抵償，其請被告開立單據後，部
    分款項未實際交給被告（見原審卷第66頁），故各該款項，
    顯難認係由被告所取走。編號22、23、24、25等筆款項之
    經手人固為被告，惟被告明確供稱：對帳時，曾詢問過林哲
    宇，因林哲宇承認各該款項是其經手，方予記入云云（見板
    檢98年度他字第608號卷第161頁），則在前述彙算資料僅含
    「總幹事（按：即林哲宇）經手單據」及「無單據」兩部分
    之情形下，被告此部分所辯，尚非全然無據，而其餘各筆款
    項之經收人皆為林哲宇，林哲宇既稱其蓋章的單據都是由其
    收款（見原審卷第66頁），則認定此部分金額係被告取走，
    同有疑問。況縱認前揭告訴人所指遭侵占之金額「303,147
    元」及林哲宇坦認由其所侵占之金額「154,500元」為真，
    惟中間之差額去向為何，可能性仍然甚多，此由林哲宇原指
    摘應係遭被告男友賴展毅竊取云云（見原審卷第67、69頁）
    ，即可得知，檢察官於林哲宇所涉業務侵占案件中，依鴻銳
    保全股份有限公司之請求提起上訴，指稱差額148,647元乃
    林哲宇所侵占，經本院以未負提出證據及說服之實質舉證責
    任為由駁回上訴後（見本院98上易2534卷第39頁），逕以首
    揭推論方式，改稱為被告所侵占，實嫌率斷。至檢察官於原
    審法院言詞辯論時，另稱被告與林哲宇就業務侵占犯行具共
    犯關係云云（見原審卷第77頁背面），與起訴書所載犯罪事
    實即渠2人各自侵占部分款項，已有矛盾，又被告知悉林哲
    宇侵占犯行後未報警處理，與其是林哲宇之共犯，本屬二事
    ，參以證人林哲宇所證被告知悉其挪用款項後，一直催促將
    錢補回之事實（見原審卷第68頁），此部分指摘尚屬無憑。
四、綜上，檢察官以彙算後短少之金額扣除林哲宇自承侵占之金
    額，逕認該差額皆係被告所侵占，存有上開諸多疑義，且檢
    察官提出之證據亦不足為被告有罪之積極證明，復無從說服
    法院形成被告有罪之心證，基於無罪推定原則，自應為被告
    無罪判決之諭知。被告所辯並無上開犯行云云，應堪採信。
    被告犯罪尚屬不能證明，原審因而以不能證明被告犯罪，而
    為被告無罪之諭知，經核並無不合，檢察官上訴意旨以被告
    既負責收取福利國大廈款項，而收取福利國大廈款項之人僅
    有被告與林哲宇，被告就短少之30萬3147元之管理費自應負
    責，況被告早已知悉林哲宇有侵占之情形，卻遲至97年12月
    始說明社區之金錢確有短少之情形，顯見被告若無與林哲宇
    有共犯關係，其掩飾林哲宇犯行之行為，亦應構成幫助林哲
    宇為侵占犯行之幫助犯，指摘原審判決被告無罪係屬不當
    ，惟此已據詳述如上，其上訴尚難認有理由，應予駁回。
據上論斷，應依刑事訴訟法第368條，判決如主文。
本案經檢察官沈世箴到庭執行職務。
中    華    民    國    99    年    12    月     7    日
                  刑事第八庭審判長法  官  張傳栗
                                  法  官  劉嶽承
                                  法  官  黃斯偉
以上正本證明與原本無異。
不得上訴。
                                  書記官   鄒賢英
中    華    民    國    99    年    12    月     8    日

司法院資訊處製作；財團法人民間司法改革基金會備份。
